ACORDAO-COMPLETO-2443605

ACÓRDÃO 4547/2020 ATA 48/2020 - PLENÁRIO

VISTOS, relatados e discutidos estes autos, agora em fase de monitoramento do Acórdão 651/2016-TCU-Plenário;
ACORDAM os Ministros do Tribunal de Contas da União, reunidos em sessão do Plenário, ante as razões expostas pelo Relator, em:
9.1. considerar cumpridas as determinações dos subitens 9.1.2 e 9.1.3; implementadas as recomendações dos subitens 9.2.2, 9.2.3, 9.2.4 e 9.2.5; não mais aplicável a recomendação do subitem 9.2.1; e em cumprimento a determinação do subitem 9.1.1, todos do Acórdão 651/2016-TCU-Plenário;
9.2. apensar em definitivo os presentes autos ao TC Processo 013.046/2014-4;
9.3. dar ciência desta deliberação à Aneel.

Monitoramento de acórdão que apreciou processo de auditoria que teve por objetivo avaliar os mecanismos adotados pela Agência Nacional de Energia Elétrica (Aneel) e agências conveniadas para fiscalizar a qualidade da prestação do serviço de distribuição de energia elétrica.

Agência Nacional de Energia Elétrica (Aneel).

3. Responsável: André Pepitone da Nóbrega (XXX.676.801-XX).

13.1. Ministros presentes: José Mucio Monteiro (Presidente), Walton Alencar Rodrigues, Benjamin Zymler, Augusto Nardes, Aroldo Cedraz, Raimundo Carreiro, Ana Arraes, Bruno Dantas e Vital do Rêgo (Relator).
13.2. Ministros-Substitutos presentes: Augusto Sherman Cavalcanti, Marcos Bemquerer Costa, André Luís de Carvalho e Weder de Oliveira.

VITAL DO RÊGO

Trata-se de monitoramento do Acórdão 651/2016-TCU-Plenário, conforme a seguinte instrução elaborada no âmbito da SeinfraElétrica:
INTRODUÇÃO
1.1. Deliberação 
Trata-se de monitoramento de auditoria operacional cujo objetivo foi avaliar os aspectos mais relevantes do planejamento e execução das fiscalizações da Agência Nacional de Energia Elétrica (Aneel) e das agências estaduais conveniadas quanto à qualidade da distribuição de energia elétrica, buscando contribuir para a eficiência e a efetividade dessas ações fiscalizatórias.
O Acórdão 651/2016-TCU-Plenário, de relatoria do Min. Vital do Rêgo (TC Processo 013.046/2014-4) , exarou as seguintes recomendações e determinações:
9.1 determinar à Agência Nacional de Energia Elétrica (Aneel) , com fulcro no art. 43, inciso I, da Lei 8.443/1992 c/c o art. 250, inciso II, do Regimento Interno do TCU e o art. 16 do Decreto 2.335/1997, que: 
9.1.1 apresente, em até 120 (cento e vinte) dias, plano de ação contendo a descrição de atividades, responsáveis e respectivos prazos de realização, destinado ao aprimoramento da apuração dos indicadores de qualidade do serviço público de distribuição de energia elétrica, notadamente aqueles referentes à qualidade do teleatendimento e à conformidade nos níveis de tensão das medições amostrais (CNT) , de modo a aumentar a confiabilidade desses índices; 
9.1.2 contemple, no plano supracitado, a melhoria do critério de seleção das empresas distribuidoras a serem fiscalizadas sobre a qualidade do teleatendimento, bem como da aferição da fidedignidade dos dados referentes a esse indicador, encaminhados à Aneel pelas distribuidoras; e 
9.1.3 estabeleça, em até 90 (noventa) dias, critérios objetivos para que as agências estaduais conveniadas possam avaliar adequadamente a qualificação técnica e administrativa dos profissionais que venham a exercer as atividades descentralizadas de fiscalização de competência da Superintendência de Fiscalização de Serviços de Eletricidade da Aneel, de forma a cumprir o estabelecido no art. 30, inciso V, da Resolução Normativa Aneel 417/2010; 
9.2 recomendar à Agência Nacional de Energia Elétrica, com fulcro no art. 250, inciso III, do Regimento Interno do TCU, que: 
9.2.1 aprimore a metodologia de definição da Remuneração de Capital e da Quota de Reintegração Regulatória, a partir do quarto ciclo de revisões tarifárias periódicas, de modo a comprometer menos os recursos humanos e materiais alocados na fiscalização, os quais também são necessários à realização de fiscalizações sobre outros temas importantes, como o da qualidade da distribuição de energia elétrica; 
9.2.2 implemente ações para garantir a tempestividade de análise dos processos de fiscalização da qualidade, de modo a assegurar o cumprimento do prazo de 45 dias estabelecido no art. 20 da Resolução Normativa Aneel 63/2004, reduzir o risco da prescrição da pretensão punitiva prevista no art. 1º da Lei 9.873/1999 e assegurar o caráter educativo da ação, adotando, por exemplo, mecanismos de controle de prazos de análise da manifestação e de proferimento de decisão de primeira instância em seu sistema Sigefis, ou em outro sistema que venha a sucedê- lo; 
9.2.3 estabeleça rotina de trabalho de forma a fixar data limite capaz de assegurar a conclusão da elaboração do planejamento das fiscalizações da Superintendência de Fiscalização de Serviços de Eletricidade (SFE) antes de 1º de janeiro do ano para o qual o planejamento se destine; 
9.2.4 ao elaborar o planejamento das fiscalizações a serem realizadas nos exercícios posteriores, consulte prévia e formalmente as agências estaduais conveniadas quanto às principais demandas por fiscalização e à provável priorização na execução dessas fiscalizações, na visão daquelas agências; e 
9.2.5 ao se utilizar de dados das reclamações dos consumidores como insumo ao planejamento de fiscalizações, inclua no universo de análise as reclamações feitas diretamente às empresas distribuidoras, abstendo-se de utilizar unicamente as reclamações recebidas pela Ouvidoria da Aneel;
Em 1º/4/2016, a Aneel tomou ciência do Acórdão 651/2016-TCU-Plenário, de relatoria do Min. Vital do Rêgo (peça 112 do TC Processo 013.046/2014-4) .
Em 28/7/2016, a Aneel protocolou Ofício 41/2016 - AIN/Aneel (peça 140 do TC Processo 013.046/2014-4) , contendo em anexo a Nota Técnica 111/2016 - SFE/SRD/Aneel, a qual apresentava plano de ação para aprimoramento da apuração dos indicadores de conformidade do nível de tensão advindos das medições amostrais (peça 5) .
Em 6/2/2017, a Aneel protocolou Ofício 6/2017 - AIN/Aneel (peça 142 do TC Processo 013.046/2014-4) , contendo em anexo a Nota Técnica 216/2016 - SFE/SMA/SRD/Aneel, a qual apresentava plano de ação para aprimoramento da apuração da qualidade do atendimento telefônico das distribuidoras de serviços públicos de energia elétrica (peça 14) .
1.2. Visão Geral do Objeto
O escopo da auditoria original ficou delimitado às atividades de fiscalização realizadas entre janeiro de 2010 a junho de 2014. Desse modo, foram abarcadas tanto as fiscalizações sob o encargo da (1) Superintendência de Fiscalização dos Serviços de Eletricidade (SFE) , área da Aneel responsável pela fiscalização da distribuição, quanto (2) das agências estaduais que possuíam um contrato de metas firmado com a SFE nesse período.
A auditoria apontou que o setor de fiscalização da Aneel tem implantado diversas melhorias no processo de trabalho; entretanto, concluiu que havia deficiências no planejamento e na execução das fiscalizações, bem como na avaliação da qualificação dos profissionais das agências estaduais de regulação. Além disso, foram encontradas oportunidades de melhoria nos processos de fiscalização, ao efetuar comparação entre seus procedimentos com a legislação e normativos pertinentes.
Assim, foram apontados sete achados de auditoria que indicam oportunidades de melhorias na atuação da entidade auditada, quais sejam: 
fiscalização periódica insuficiente;
fragilidade do resultado de alguns tipos de fiscalização;
demora na tomada de decisão de primeira instância;
intempestividade crescente dos planejamentos de fiscalizações;
ausência de consulta às agências conveniadas;
uso exclusivo de reclamações da Ouvidoria da Aneel como subsídio à priorização de fiscalizações; e 
deficiência na avaliação da qualificação dos profissionais das agências estaduais. 
Contexto atual do mercado de distribuição de energia elétrica
Para demonstrar o cenário atual quanto ao mercado da distribuição de energia elétrica, a Figura 1 resume informações do consumo de energia elétrica e da tarifa média de 2014, 2017 e 2019, compreendendo assim desde o último ano que foi utilizado como cenário à época da auditoria até o momento.
Figura 1: Comparativo de consumo e Tarifa média (2014-2019) 
Fonte: Elaboração Própria a partir do Relatório de Consumidores, Consumo, Receita e Tarifa Média (Disponível em . Acesso em maio de 2020) .
Percebe-se que o consumo passou por uma queda nesse período, saindo de 345 TWh em 2014, para 316 TWh em 2019. Declínio de aproximadamente 8% em 5 anos. 
Com respeito à tarifa média, pode-se analisar dois aspectos. O primeiro é o valor histórico médio da tarifa, que passou de R$ 374,33, em 2014, para R$ 705,26, em 2019. O segundo é quanto ao ajuste real, considerando a correção pelo IPCA, tendo como base o ano de 2019, verifica-se que a tarifa média subiu 40% de 2014 a 2019.
Indicadores da distribuição de energia elétrica no Brasil
No setor elétrico, o conceito de qualidade comporta três dimensões distintas, todas relacionadas ao serviço público de distribuição:
a) A dimensão qualidade do produto se refere aos aspectos técnicos da tensão elétrica; 
b) A dimensão qualidade do serviço se relaciona à noção de continuidade. Na prática, é medida pela ausência do serviço motivada por interrupções no fornecimento;
c) A dimensão qualidade comercial diz respeito ao atendimento do consumidor. 
Com relação à qualidade do serviço, os indicadores mais conhecidos são o DEC (Duração Equivalente de Interrupção por Unidade Consumidora) e o FEC (Frequência Equivalente de Interrupção por Unidade Consumidora) . O DEC indica o tempo médio, em horas, que os consumidores ficaram sem o fornecimento de energia no período de apuração. O FEC mede a quantidade de vezes em que houve interrupção no fornecimento de energia no período.
Outro indicador relevante para este monitoramento que está ligado à qualidade comercial é o IASC (Índice Aneel de Satisfação do Consumidor) , medido anualmente pela Aneel por meio de pesquisa junto aos consumidores residenciais, com o objetivo de avaliar o grau de satisfação com os serviços prestados pelas distribuidoras.
Figura 2: Índice Aneel de Satisfação do Consumidor - IASC (2014 a 2019) 
Fonte: Aneel
A Figura 2 mostra que de 2014 para 2015 houve uma queda considerável do indicador, mas em seguida, no ano de 2016, o indicador passou a um patamar próximo ao de 2014. De 2017 a 2019 o IASC manteve-se em crescimento constante. De maneira geral, indica que a percepção dos consumidores tem permanecido regular nos últimos quatro anos.
Agências estaduais conveniadas
Os agentes credenciados que dão apoio à Aneel são consultores, auditores ou empresas especializadas contratados especificamente para este fim. A Aneel faz uso frequente desses profissionais, os quais, por força do Decreto 2.335/1997, estão limitados a obter, analisar e atestar informações ou dados. 
A Aneel vem utilizando a descentralização de fiscalizações para agências estaduais em suas ações de fiscalização. Atualmente a Aneel conta com nove agências estaduais conveniadas, uma a menos que em 2014, quando contava com dez agências. A Figura 3 apresenta as nove agências estaduais que mantém convênio em 2020 com a SFE.
Figura 3: Agências estaduais com contratos de metas firmados com a SFE em 2019
Agências Estaduais:ARPE (PE) ARPB (PB) AGEPAN (MS) AGER (MT) AGERS (RS) AGR (GO) ARSESP (SP) ARSAL (AL) ARCE (CE) 
Fonte: Elaboração própria, com dados da Aneel
Mudança da metodologia de fiscalização da Aneel
Um aspecto relevante para o presente trabalho foi a mudança metodológica ocorrida nos procedimentos de fiscalização da Aneel. No ano de 2015, a Aneel promoveu uma série de estudos visando a reformulação no seu modelo de atuação, de forma a alterar sua maneira de fiscalizar os agentes regulados, inclusive as distribuidoras de energia elétrica.
Segundo apresentação feita pela Aneel para explicar as mudanças ocorridas, a necessidade de mudança provinha da existência de regulamentos mais complexos, de cada vez mais agentes no mercado, de maior cobrança da sociedade, de ônus excessivo para o regulador e regulados, da escassez de pessoal para executar as agendas de trabalho, da falta de resultados significantes e insatisfação interna e externa.
A partir de 2017, a Aneel deixou de aplicar o modelo tradicional de fiscalização, o qual utilizava a presença ostensiva de servidores junto às empresas reguladas, para um modelo de fiscalização alinhado a práticas modernas, fundamentado nos princípios apresentados pela Organização de Cooperação para o Desenvolvimento Econômico (OCDE) , que são: 1. Fiscalização baseada em evidências; 2. Seletividade; 3. Foco em riscos e proporcionalidade; 4. Regulação responsiva; 5. Visão em longo prazo; 6. Coordenação e consolidação; 7. Governança transparente; 8. Integração de informações; 9. Processo claro e justo; 10. Incentivo para conformidade; e 11. Profissionalismo.
Esta alteração metodológica da fiscalização da Aneel é relevante para o contexto do monitoramento, pois na auditoria original, que culminou com o Acórdão 651/2016-TCU-Plenário, um dos achados destacou a dificuldade de a Aneel realizar as fiscalizações sobre qualidade com a periodicidade ideal (relatório que embasou o Acórdão 651/2016-TCU-Plenário) :
81.A análise dos planejamentos de fiscalização indicou que nenhum dos tipos de fiscalização sobre a qualidade classificados pela Aneel como de realização periódica consegue ser executado na periodicidade ideal. O fato estimula posturas negligentes das concessionárias no cumprimento das obrigações contratuais e regulamentares. 
82.O problema foi verificado em todos os planejamentos de fiscalizações analisados e afetou a totalidade das fiscalizações previstas para ocorrer nos anos de 2012 a 2015. 
83.No caso da fiscalização técnica da qualidade, por exemplo, a Aneel entende que uma distribuidora deve ser fiscalizada sobre esse assunto a cada dois anos. Ainda assim, verificou-se que em 2013 existiam várias distribuidoras que não eram fiscalizadas há mais de três anos (peça 82, p. 27) . 
 (...) 
87.As informações colhidas na auditoria permitiram concluir que a SFE tem se esforçado para melhor assegurar a realização de fiscalizações na quantidade e no prazo necessários. 
88.Apesar disso, preocupa o fato de várias empresas distribuidoras ficarem sem ser fiscalizadas sobre os principais temas da qualidade por um período superior ao desejável. 
Relevância dos indicadores de qualidade para a concessão dos serviços de distribuição
Como apontado no relatório da auditoria, os indicadores de qualidade têm acentuada importância nas concessões de distribuição de energia elétrica.
Por meio do Decreto 8.461, de 3/6/2015, o Governo Federal elevou os indicadores de qualidade à categoria de parâmetro que condicionou a prorrogação das concessões de distribuição que possuíam término previsto entre 2015 e 2017. Em específico, previu que a Aneel deveria regulamentar metas anuais de melhoria contínua da qualidade como exigência para a prorrogação.
Em 10 de junho de 2015, por meio da Audiência Pública Aneel 38/2015, a agência divulgou sua proposta de termo aditivo aos contratos de concessão para a prorrogação dessas concessões, em que definiu os indicadores DEC interno e FEC interno como os parâmetros a serem monitorados e fiscalizados pela Aneel.
Como caso concreto, cabe relatar a situação da distribuidora Enel Goiás, exposta no TC Processo 003.379/2015-9. Após a privatização da empresa em 2016, seus indicadores de sustentabilidade econômico-financeira tiveram melhora expressiva, mas essa melhora não se refletiu na qualidade do serviço prestado, apresentando contínua piora de desempenho dos indicadores de continuidade de fornecimento de energia elétrica.
Embora a Enel Goiás não tenha descumprido os níveis contratuais pactuados, ela prosseguiu descumprindo continuamente os limites regulatórios de continuidade. Tal situação decorre de os limites contratuais estabelecidos serem menos rigorosos do que os regulatórios. Por isso, atualmente, sob risco de perder a concessão, a empresa está sendo acompanhada por meio de um 'Plano Emergencial' de melhoria da qualidade dos serviços prestados, instituído desde março de 2019. 
De toda sorte, o caso da Enel Goiás está sendo analisado no âmbito de fiscalização em andamento sobre desempenho das distribuidoras recém-privatizadas que é objeto do TC Processo 015.174/2020-4.
1.3. Objetivo
Sendo assim, o objetivo do presente monitoramento é avaliar o cumprimento das determinações e recomendações exaradas no Acórdão 651/2016-TCU-Plenário e sua contribuição para o aprimoramento da fiscalização da qualidade da prestação do serviço público de distribuição de energia elétrica no país. 
1.4. Metodologia
A metodologia utilizada foi a análise dos documentos requisitados por ocasião desse monitoramento e os apresentados em atenção ao Acórdão 651/2016-TCU-Plenário pela Aneel, a realização de consultas aos trabalhos realizados anteriormente pelo Tribunal, a participação de reuniões com a Aneel e entrevistas com três agências conveniadas (AGR-GO, ARSESP-SP e da AGER-MT) . Além disso, foram realizadas consultas em sítios eletrônicos, especialmente da Aneel. 
ANÁLISE DO ATENDIMENTO DAS DELIBERAÇÕES DO Acórdão 651/2016-TCU-Plenário 
2.1. Determinação do subitem 9.1.1 e 9.1.2
Estas determinações serão tratadas em conjunto em virtude de serem resultados de um mesmo achado: a fragilidade nos resultados das fiscalizações. 
A análise que a equipe de auditoria, à época, fez dos processos de fiscalização indicou fragilidade dos resultados obtidos em dois tipos de fiscalização sobre a qualidade, realizados entre 2010 e 2014: (i) fiscalização dos "índices de qualidade do teleatendimento" e (ii) fiscalização da "conformidade nos níveis de tensão das medições amostrais (CNT) ".
A fragilidade relacionava-se com uma grande dependência de dados que são produzidos exclusivamente pelas empresas fiscalizadas, sem que fossem apuradas a sua fidedignidade e exatidão. As fiscalizações eram executadas de maneira remota, com base nos dados repassados pelas distribuidoras para a formação dos respectivos indicadores de qualidade.
Na ocasião, a auditoria concluiu que a única técnica de fiscalização empregada nos processos de fiscalizações dos índices de qualidade do teleatendimento avaliados foi a comparação entre os valores mensais informados pela distribuidora e o respectivo valor teto definido pela Aneel. Os resultados possíveis da comparação eram a transgressão ou não do valor teto. Verificou-se que a apuração dos fatos era limitada a um procedimento de mera checagem de valores com aqueles que foram estabelecidos pela norma. Não sendo identificado, em nenhum caso, procedimento que buscasse assegurar a fidedignidade e exatidão dos dados que integram os indicadores. 
No caso das fiscalizações da conformidade nos níveis de tensão das medições amostrais (CNT) , observou-se que, à exceção da confrontação das datas de envio dos dados dos indicadores com aquela prevista em norma, todas as demais técnicas de fiscalização utilizadas constituíam um desdobramento daquilo que era informado pela distribuidora, o que ressaltou a dependência dos resultados dessas análises em face da fidedignidade e exatidão dos dados utilizados.
1.1.1. Determinação do subitem 9.1.1
O subitem 9.1.1 do Acórdão 651/2016-TCU-Plenário determinou que a Aneel apresentasse, no prazo de 120 (cento e vinte) dias, plano de ação contendo a descrição de atividades, responsáveis e respectivos prazos de realização, destinado ao aprimoramento da apuração dos indicadores de qualidade do serviço público de distribuição de energia elétrica, notadamente aqueles referentes à qualidade do teleatendimento e à conformidade nos níveis de tensão das medições amostrais (CNT) , de modo a aumentar a confiabilidade desses índices.
Grau de implementação: determinação do subitem 9.1.1 em cumprimento.
Para tornar a análise do cumprimento desta determinação mais clara, será feita a separação da determinação em duas partes, visto que são tratados como dois temas diferentes pela Aneel: (I) Indicadores referentes à qualidade do teleatendimento; e (II) Indicadores de conformidade dos níveis de tensão.
Indicadores referentes à qualidade do teleatendimento 
A Aneel encaminhou ao TCU, no dia 16/10/2017, por meio do Ofício 68/2017-AIN/Aneel, a Nota Técnica 111/2017-SFE/Aneel (peça 15) , a qual aprovava o procedimento final para apuração da qualidade do teleatendimento das distribuidoras de serviços públicos de energia elétrica. 
Chamada a demonstrar como as alterações propostas na NT contribuem para aumentar a confiabilidade dos indicadores referentes à qualidade do teleatendimento, a Aneel explicou (peça 16, p. 3 e 4) :
Conforme item 10.2.3.2. do procedimento, que trata da apuração da qualidade da informação, são requeridos microdados das distribuidoras fiscalizadas, com estratificação das chamadas telefônicas realizadas por cada consumidor, em um determinado período. Tais registros detalham também: 
a) Número do telefone do usuário com DDD Numérico;
b) Data do início da ligação; 
c) Hora do início da ligação;
d) Data do início da ligação para entrada em espera; 
e) Hora do início da ligação para entrada em espera;
f) Data do início do atendimento humano;
g) Hora do início do atendimento humano;
h) Data do fim do atendimento humano;
i) Hora do fim do atendimento humano;
j) Data de abandono da ligação;
k) Hora de abandono da ligação;
l) Classificação de cada ligação Relacionado;
m) Número de atendentes Numérico;
n)  Protocolo do atendimento Numérico.
Assim, reconstroem-se os indicadores de teleatendimento da Distribuidora fiscalizada a partir dos dados informados, promovendo a verificação de divergências entre os indicadores informados e os calculados pela fiscalização. 
Verifica-se que a agência buscou um caminho para que os indicadores pudessem ser verificados de outra forma que não apenas receber os valores informados pelas distribuidoras. Havendo, a partir dos procedimentos previstos na NT, possibilidade de reconstruir os valores atribuídos aos indicadores de teleatendimento de cada distribuidora. Dessa maneira, a agência atendeu à determinação quanto a aumentar a confiabilidade dos indicadores de qualidade de teleatendimento.
Merece destaque neste tema as mudanças que têm ocorrido nas formas de atendimento ao cliente, passando a ser cada vez mais promovidas por outros meios que não o telefônico, a exemplo dos atendimentos realizados diretamente nos websites das distribuidoras, por meio de aplicativos de smartphones (APPs) ou por redes sociais (como Whatsapp e Instagram) .
Em reunião entre a equipe deste monitoramento e gestores da SFE/Aneel, realizada no dia 10/6/2020, a Aneel confirmou a realidade desta mudança de paradigma, indicando um movimento decrescente da utilização de atendimentos telefônicos pelos clientes das distribuidoras de energia elétrica. 
Para exemplificar esta realidade, a Aneel citou dados de uma concessionária levantados numa fiscalização feita em 2019, que se encontra sintetizado na Figura 4.
Figura 4: Atendimento por Canal de uma determinada concessionária em 2019
	LEGENDA

	INT
	Internet (mensagem eletrônica, chat e formulário eletrônico) 

	APP
	Aplicativo para telefone celular

	CTA
	Central de Atendimento

	OUT
	Outros

	PAP
	Posto de Atendimento Presencial

	SMS
	Mensagem de textos curtos através de telefones celulares

	RED
	Redes Sociais

Fonte: Aneel
Observa-se o quão representativo os atendimentos de internet e APP juntos foram para esta concessionária (cerca de 77%) , enquanto o atendimento telefônico (CTA) está apenas em terceiro lugar com cerca de 12% do total de atendimentos.
Apesar de serem dados de apenas uma distribuidora, a Aneel afirma que tem visto fenômeno semelhante em fiscalizações de diversas outras distribuidoras.
A Aneel também informou que está em andamento mudança normativa sobre o tema. A discussão feita a partir da Audiência 27/2018 teve como objetivo obter subsídios para o aprimoramento das disposições do atendimento ao público previstas na Resolução Normativa 414/2010 (complementada pelo Módulo 8 dos Procedimentos de Distribuição - PRODIST) . 
Entre os tópicos que se encontram em debate sobre este aprimoramento, está a disponibilização de novos canais de atendimento ao consumidor (peça 16, p. 4) . Conforme previsto na minuta da alteração normativa proposta a partir da audiência pública, o artigo 177-B da minuta inclui previsão de que a distribuidora também deverá disponibilizar canais de atendimento na internet e via correio eletrônico ou chat de mensagens, bem como adesão ao serviço público do portal "consumidor.gov.br".
Ainda que carecendo de estudos completos sobre o uso das tecnologias pelas distribuidoras, é fato que o cenário atual aponta para uma massificação crescente do uso de internet e de aplicativos para smartphones como meios de atendimento ao público.
Entende-se que a essência da determinação em questão diz respeito ao aprimoramento da apuração dos indicadores de qualidade do serviço público de distribuição de energia elétrica, em especial o atendimento ao consumidor. Visto que, na ocasião da auditoria, o canal de comunicação predominante era por meio telefônico, a determinação focou no teleatendimento. Uma vez que a agência reguladora percebe movimento de que este canal está se tornando obsoleto e novos canais tomam espaço, além da previsão legal para a disponibilização desses novos canais pelas distribuidoras, a regulação deve se preocupar em adaptar seus indicadores à nova realidade e garantir que esses indicadores avaliem fidedignamente a qualidade do atendimento prestado pelas concessionárias.
Portanto, conclui-se que a Aneel cumpriu a determinação ao publicar a NT com vistas a aprimorar os indicadores de teleatendimento e buscar meios de assegurar a fidelidade dos seus dados. 
Acrescenta-se, contudo, que diante da mudança de cenário que se apresenta quanto aos meios de comunicação entre fornecedor e consumidor, entende-se ser relevante que a agência estenda tais providências aos canais eletrônicos de atendimento ao cliente que se mostram predominantes, senão as mudanças propostas poderão se tornar rapidamente em "letra morta". 
Indicadores de conformidade dos níveis de tensão
O Plano de ação apresentado pela Aneel na Nota Técnica 111/2016 - SFE/SRD/Aneel (peça 5) previa as ações voltadas ao aprimoramento dos indicadores de níveis de tensão, tendo como prazo final o 1º semestre de 2020, com a elaboração de manual para a fiscalização.
Foi requisitado à Aneel que confirmasse a publicação da Resolução Normativa sobre o aprimoramento dos indicadores de níveis de tensão, conforme previsto no plano de ação; e o cronograma atualizado das providências realizadas e dos próximos passos previstos no plano de ação, no caso, a previsão de "elaboração do Manual de Fiscalização". 
Também foi solicitado explicação que demonstrasse como as medidas previstas assegurarão a confiabilidade dos indicadores de qualidade do serviço e do produto fornecidos pelas distribuidoras.
Por meio do Ofício 69/2020-AIN/Aneel (peça 16) , a Aneel informou que o assunto foi normatizado na Resolução Normativa 871, de 11 de fevereiro de 2020, que aprovou a revisão dos Módulos 6 e 8 do PRODIST.
Para demonstrar como as medidas tomadas assegurarão a confiabilidade dos indicadores a Aneel apresentou os seguintes argumentos (peça 16, p. 2) :
A partir da vigência da Resolução normativa nº 871, de 11 de fevereiro de 2020, o item 9.1.1.1 do Módulo 8 do PRODIST passa a dispor que, a partir de 2021, para as medições amostrais de tensão em regime permanente nas unidades consumidoras do SDBT, obriga¿se a utilização de sistemas de medição com funcionalidades adicionais de que trata o item 3.3.2 da Seção 5.1 do Módulo 5, os quais devem calcular os indicadores DRP e DRC internamente e disponibilizá¿los ao consumidor por meio de mostrador existente no próprio medidor ou em dispositivo localizado internamente à unidade consumidora.
Da mesma forma, o item 8.3.4.3 da seção 6.2 do Módulo 8 do PRODIST dispõe que, a partir de 1º de janeiro de 2021, quando a unidade consumidora for sorteada para compor a base de medições amostrais, a distribuidora deve informar ao consumidor: 
Direito ao monitoramento permanente dos níveis de tensão, direito à eventual compensação por violação de DRP ou DRC, demais recursos disponíveis no sistema de medição.
Assim, os novos medidores de níveis de tensão amostrais serão instalados permanentemente nas instalações das unidades consumidoras, dando à fiscalização a possibilidade de coleta das leituras no local. Nas instalações com comunicação remota, haveria a possibilidade de acesso remoto aos dados brutos de medição inseridos nos medidores. Do mesmo modo, o consumidor terá acesso a tais leituras em tempo real.
Assim, após a implantação das medições amostrais de tensão em regime permanente, a fiscalização poderá fazer coletas diretamente no local, ou mesmo de forma remota, de maneira a comparar com os dados informados pelas distribuidoras. Tal ferramenta trará para a fiscalização da Aneel parte da fidedignidade exigida para indicadores tão importantes, uma vez que pode a qualquer momento comparar os dados recebidos com os existentes nos medidores instalados.
Quanto ao cronograma atualizado, a Aneel esclareceu que (peça 16, p. 2) :
Após contribuições dos agentes durante a fase de audiência pública, a Diretoria da ANEEL decidiu que a Resolução normativa nº 871, de 11 de fevereiro de 2020, entrará em vigor apenas em 01 de janeiro de 2021. Dessa forma, entende-se ser importante esperar a entrada em vigor da Norma para concluir a elaboração do Manual de Fiscalização de apuração dos indicadores de conformidade dos níveis de tensão. Assim, estima-se a conclusão deste Manual em 30 de junho de 2021.
Conclui-se que, neste ponto, a partir da vigência das medidas estabelecidas na alteração normativa, que se dará em 1º de janeiro de 2021 (art. 4º) , a Resolução normativa 871/2020 trará ferramental para que a Aneel ateste a fidedignidade dos indicadores ligados à qualidade do produto das distribuidoras de energia elétrica. A publicação interna do Manual de Fiscalização garantirá qualidade procedimental das ações fiscalizatórios sobre esses dados. 
Entretanto, uma vez que ainda se aguarda a vigência e efetivação dos novos procedimentos, considera-se esta parte da determinação ainda em cumprimento.
1.1.2. Determinação do subitem 9.1.2
Em relação ao subitem 9.1.2 do Acórdão 651/2016-TCU-Plenário, foi determinado à Aneel que contemplasse, no plano apresentado, melhoria do critério de seleção das empresas distribuidoras a serem fiscalizadas sobre a qualidade do teleatendimento, bem como da aferição da fidedignidade dos dados, referentes a esse indicador, encaminhados à Aneel pelas distribuidoras. 
Grau de implantação: determinação do subitem 9.1.2 foi cumprida. A Aneel formalizou por meio de Nota Técnica critérios objetivos para selecionar as empresas distribuidoras a serem fiscalizadas sobre a qualidade do teleatendimento e de outros temas, usados na etapa de monitoramento da metodologia de fiscalização responsiva.
Foi requisitado à Aneel que apresentasse quais melhorias foram feitas quanto aos critérios para selecionar as empresas distribuidoras a serem fiscalizadas sobre a qualidade do teleatendimento e que também demonstrasse se os critérios asseguram que as distribuidoras que não tenham informado à Aneel terem transgredido o valor limite dos indicadores de qualidade de teleatendimento também sejam fiscalizadas.
Em resposta a Aneel informou que por meio da Nota Técnica 183/2019-SFE/ANEEL (peça 17) , em 28 de novembro de 2019, foram formalizados os critérios de seleção de distribuidoras, bem como os temas a serem submetidos a análise, sendo a segunda etapa dos procedimentos de fiscalização, realizada após a etapa de monitoramento.
A SFE passou a selecionar as empresas a serem fiscalizadas sobre a qualidade do atendimento telefônico através do indicador QA (Qualidade do Atendimento) , que mede a quantidade de contatos feitos na ouvidoria da Aneel que não passaram pelos dois níveis de atendimento da distribuidora, descumprindo o chamado "caminho do entendimento" - quando o consumidor insatisfeito recorre primeiro ao atendimento da distribuidora (peça 16) . 
Para a Aneel, esse "critério parte do pressuposto de que, se o sistema de atendimento da distribuidora funcionar bem, o percentual de contatos feitos na ANEEL que não terão passado pelos dois níveis de atendimento da distribuidora será 0%" (peça 16) .	
Quanto à aferição da fidedignidade dos dados referentes aos indicadores de teleatendimento, tal verificação tem sido feita por meio do procedimento relatado nos itens anteriores. 
Para demonstrar como a utilização desse indicador assegura que todas as distribuidoras serão acompanhadas quanto à qualidade de atendimento telefônico a Aneel esclareceu (peça 16, p. 6-8) :
entende-se que o indicador QA é capaz de detectar problemas no atendimento da distribuidora de forma mais ampla, assertiva e tempestiva, com a utilização de menos recursos fiscalizatórios.
 (...) 
o indicador QA da distribuidora pode ser alto pelos seguintes problemas:
a)  O consumidor não consegue acessar os canais de atendimento da distribuidora: presencial, telefônico, internet, aplicativo ou ouvidoria;
b)  O consumidor não acredita no correto funcionamento dos canais de atendimento da distribuidora;
c)  A distribuidora falha ao analisar qualitativamente as solicitações feitas pelo consumidor ou não soluciona tempestivamente os problemas.
Percebe-se, assim, que o critério de seleção é mais amplo e captura aspectos não somente relacionados ao atendimento telefônico, mas também aos diversos canais, bem como aspectos qualitativos.
Por meio do indicador QA e da quantidade de reclamações por atendimento na ANEEL, são selecionadas as empresas que passarão por processo de análise do tema atendimento, visando à solicitação de Planos de Resultados, conforme Submódulo 3.8 - Estrutura de Atendimento, dos procedimentos de fiscalização PROFISC (Análise e Acompanhamento dos Serviços de Distribuição de Energia) , aprovado pela Nota Técnica nº 191/2019-SFE/ANEEL, de 10 de dezembro de 2019. 
 (...) 
Assim, ainda que essas empresas cumpram os limites regulatórios para os indicadores de teleatendimento, a SFE adota ações de fiscalização, com a solicitação de Planos de Resultados, e se for o caso, aplicação de penalidades de multa.
Analisando o procedimento adotado pela Aneel verifica-se que o indicador QA possibilita que mesmo que uma distribuidora omita informações ou fraude os dados de atendimento repassados para a Aneel, ela pode ser fiscalizada, uma vez que o indicador é formado por contatos feitos diretamente no atendimento da Aneel.
Outro ponto relevante é que o indicador QA consegue agregar informações de outros canais de atendimento, o que se torna cada vez mais importante num contexto de crescimento na utilização de canais eletrônicos de atendimento.
Relembra-se que, pela nova metodologia, a seleção de empresas a serem fiscalizadas agora é realizada por um conjunto maior de indicadores, que consideram vários aspectos da qualidade dos serviços e produtos das distribuidoras, analisados na fase de monitoramento. Assim, os indicadores não são mais considerados isoladamente, mas ligados uns aos outros. 
Conclui-se, portanto que a utilização do indicador QA e os procedimentos adotados pela Aneel atendem a determinação de melhoria do critério de seleção das empresas distribuidoras a serem fiscalizadas sobre a qualidade do teleatendimento.
2.2. Determinação do subitem 9.1.3
O Acórdão 651/2016-TCU-Plenário determinou à Aneel que estabelecesse, em até 90 (noventa) dias, critérios objetivos para que as agências estaduais conveniadas possam avaliar adequadamente a qualificação técnica e administrativa dos profissionais que venham a exercer as atividades descentralizadas de fiscalização de competência da Superintendência de Fiscalização de Serviços de Eletricidade da Aneel, de forma a cumprir o estabelecido no art. 30, inciso V, da Resolução Normativa Aneel 417/2010.
Esta recomendação originou-se da constatação de deficiência na gestão associada de serviço público (descentralização) , caracterizada pela ausência de critérios objetivos e do método de avaliação da qualificação técnica e administrativa dos profissionais das agências estaduais que executarão as fiscalizações delegadas pela SFE, o que contraria o disposto no art. 30, inciso V da Resolução Normativa Aneel 417/2010.
À época, verificou-se que a Aneel não possuía definidas quais seriam a formação e a experiência necessárias para o exercício das atividades a serem descentralizadas via contrato de metas. Como consequência, os critérios de avaliação utilizados eram subjetivos, dificultando a atividade do agente avaliador e aumentando o risco de equívocos na aprovação ou rejeição de profissionais. 
Grau de implementação: determinação do subitem 9.1.3 cumprida. A Aneel publicou nota técnica prevendo os critérios de qualificação dos profissionais aptos a participar das ações de fiscalização realizadas pelas agências estaduais conveniadas.
Em resposta a esta recomendação, a Aneel encaminhou no dia 20/7/2016, por meio do Ofício 38/2016 AIN/Aneel, de 15/7/2016, a Nota Técnica 108/2016 - SFE/Aneel (peça 12) , que estabeleceu critérios de avaliação da qualificação técnica e administrativa dos profissionais das Agências Estaduais conveniadas para exercer atividades de fiscalização dos serviços de eletricidade.
Como fundamento dos critérios escolhidos, a NT 108/2016 aponta (peça 12, p. 3) :
A SFE considera que a formação da equipe técnica da Agência Estadual deve zelar pelo equilíbrio entre formação acadêmica e experiência profissional. Na atividade de fiscalização, consideramos importante a experiência prática e a formação de nível superior, o que possibilita ganhos na qualidade na execução dos serviços. Além disso, deve-se sempre observar dedicação exclusiva às atividades da agência estadual, não permitindo o desempenho dessas atividades por parte de profissionais com algum vínculo com agentes regulados pela ANEEL.
Além disso, consideramos desejável que o profissional tenha experiência no setor de distribuição de energia elétrica, nas seguintes atividades: fiscalização, planejamento, projeto, construção, operação ou manutenção de redes de média tensão, linhas ou subestações de alta tensão. Também consideramos importante que o profissional tenha habilidades e conhecimentos em auditoria, estatística e ferramentas computacionais.
Os itens abaixo são requisitos obrigatórios a serem cumpridos pelos profissionais das agências estaduais, os quais deverão constituir os parâmetros de avaliação: 
Forma de Investidura na Agência Estadual; 
Escolaridade; e 
Experiência específica na atividade de fiscalização
A Tabela 1, copiada da NT 108/2016-SFE/Aneel, apresenta os requisitos de qualificação mínima estabelecidos para atividades descentralizadas de fiscalização a ser executada por agências estaduais conveniadas.
Tabela 1: Qualificação mínima para atividades descentralizadas de fiscalização
	Forma de Investidura
	Escolaridade
	Experiência na atividade

	Concursado
	Certificado de conclusão de curso superior reconhecido pelo MEC, em nível de graduação.
	Participação, como signatário em relatório de fiscalização, relatório analítico ou relatório de acompanhamento, em pelo menos 2 (duas) fiscalizações relacionadas à qualidade comercial, à qualidade técnica ou de apuração de indicadores de continuidade.

	Quadro Efetivo
		
	Comissionado
		
	Concursado - Temporário
		
	Cedidos/requisitados*
		
	*órgão de origem que não seja proveniente do setor elétrico

Fonte: NT 108/2016 - SFE/Aneel
A NT também prevê que a equipe de descentralização da SFE deve avaliar o cumprimento dos requisitos por meio de documentação enviada pela agência estadual. O instrumento utilizado para a análise dos critérios é a Declaração de Capacitação Técnica (DCT) , formulário que deve conter as qualificações técnicas e experiências funcionais. Junto com a DCT a agência conveniada deve enviar os documentos que comprovem a forma de investidura, a experiência e escolaridade do profissional.
Conforme explicado pela Aneel no Ofício 69/2020-AIN/Aneel (peça 16, p. 9) :
A fim de atender ao art. 30, inciso V, da Resolução Normativa Aneel 417/2010, as Agências Estaduais necessitam encaminhar para a ANEEL um documento denominado Declaração de Capacidade Técnica - DCT, onde são elencadas, entre outras informações, as formações e experiências profissionais dos servidores indicados para atuar dentro do Contrato de Metas da Superintendência.
Ato contínuo, após análise, as DCTs necessitam ser aprovadas para que os respectivos servidores possam exercer suas atividades dentro do Contrato de Metas.
Para verificar o alcance da NT emitida pela Aneel, nas entrevistas realizadas com três agências conveniadas, foram feitas perguntas relacionadas ao impacto que a nota técnica trouxe às equipes responsáveis pelas fiscalizações descentralizadas.
As agências entrevistadas não sentiram impacto na formação das equipes, uma vez que os critérios internos das próprias agências contemplavam os exigidos na NT da Aneel. Apenas uma das agências entrevistadas ainda possui no corpo técnico um profissional que não é de nível superior, realizando tarefas de apoio.
Duas agências registraram a importância da existência de critérios objetivos como reforço da qualificação necessária para pessoas que compõem o quadro específico, refletindo na qualidade no processo de recrutamento e seleção de novos profissionais para o setor de serviços descentralizados da Aneel.
Ademais, foi requisitado à Aneel informar se houve alguma avaliação de mudanças ocorridas na composição das equipes após estabelecimento dos critérios pela NT. Também se questionou se foi feita alguma avaliação da qualidade das fiscalizações realizadas pelas conveniadas antes e depois dos critérios estabelecidos e se houve alguma melhora da qualificação das equipes.
No Ofício 69/2020-AIN/Aneel (peça 16, p. 9) , a Aneel informou que a SFE não dispõe de estudos que demonstrem o grau de rotatividade dos servidores das agências estaduais conveniadas.
Em que pese não haver essa análise por parte da Reguladora Nacional, conclui-se que a Aneel cumpriu a determinação exarada quanto ao estabelecimento de critérios objetivos para que as agências estaduais conveniadas avaliem adequadamente a qualificação técnica e administrativa dos profissionais que compõe as equipes de fiscalizações descentralizadas pela Aneel. Tendo como um ganho imediato a objetividade nos processos internos de seleção de pessoal das agências que não possuem plano de cargos e salários definidos.
2.3. Recomendação do subitem 9.2.1
Conforme o subitem 9.2.1 do Acórdão 651/2016-TCU-Plenário, foi recomendado à Aneel que aprimorasse a metodologia de definição da Remuneração de Capital e da Quota de Reintegração Regulatória, a partir do quarto ciclo de revisões tarifárias periódicas, de modo a comprometer menos os recursos humanos e materiais alocados na fiscalização, os quais também são necessários à realização de fiscalizações sobre outros temas importantes, como o da qualidade da distribuição de energia elétrica.  
Esta recomendação originou-se da constatação de haver fiscalização periódica insuficiente nos diversos temas afetos à qualidade de serviços das distribuidoras. A análise dos planejamentos de fiscalização indicou que nenhum dos tipos de fiscalização sobre a qualidade classificados pela Aneel como de realização periódica conseguia ser executado na periodicidade ideal.
A auditoria levantou, à época, várias razões que dificultavam a realização de fiscalizações de qualidade pela SFE e pelas agências estaduais com a periodicidade ideal. Destacando-se, entre elas, a insuficiência de recursos humanos da SFE para fiscalizar, agravado por solicitações de realização de novas fiscalizações, principalmente originada de órgãos externos, que não estavam contempladas no planejamento de fiscalizações e a necessidade de realizar fiscalizações demandadas em anos anteriores, mas que estavam em lista de espera.
Na ocasião, identificou-se como uma medida capaz de minimizar tais efeitos, ao permitir eventual redirecionamento dos recursos humanos para as atividades de fiscalização, e assegurar maior eficácia na atividade fiscalizatória concernente à qualidade, a recomendação de que a Aneel adotasse novo método de definição da base de remuneração regulatória das distribuidoras, utilizada nos ciclos de revisão tarifária periódica dessas empresas.
O motivo de tal recomendação era o fato de no terceiro ciclo de revisões tarifárias periódicas das distribuidoras, a Aneel e as agências estaduais precisaram fiscalizar os ativos de todas as distribuidoras dentro de um período de quatro anos. Essas fiscalizações possuíam altíssima prioridade, pois destinavam-se a definir os valores da base de ativos das concessionárias. Sobre essa base incidem as taxas de custo de capital e de depreciação regulatórias, resultando nos montantes de remuneração e de reintegração a serem incorporados na tarifa de energia elétrica. 
Assim, os resultados das revisões periódicas estavam condicionados à efetiva conclusão de tais fiscalizações, havendo uma amarra criada pela metodologia da própria Aneel que acabava por determinar que os demais assuntos sob a competência da SFE, como a qualidade da distribuição, ocupassem um segundo plano de importância.
Grau de implementação: recomendação do subitem 9.2.1 não mais aplicável (perda de objeto) . Com a mudança para fiscalização responsiva adotada pela Aneel, não há mais fiscalizações das distribuidoras em períodos fixos (a cada X anos) , uma vez que, pela nova metodologia, a definição de quais concessionárias serão fiscalizadas, bem como os temas a serem investigados são escolhidos por meio da análise de dados e informações regulatórios, realizada na etapa de monitoramento da fiscalização, utilizando o cruzamento de dados constantes nos sistemas da Aneel, incluindo reclamação de consumidores realizadas diretamente na Aneel, bem como ponderando as informações das demais áreas técnicas dessa reguladora e das agências estaduais conveniadas.
Assim, os tipos de fiscalização (fiscalização da qualidade do atendimento comercial, fiscalização da apuração dos indicadores de continuidade coletivos e individuais e fiscalização de conformidade do nível de tensão)  deram lugar a uma fiscalização que pode abranger vários temas diferentes para cada ação fiscalizatória.
Neste modelo, a periodicidade de realização de determinada fiscalização é irrelevante para a análise e seleção das distribuidoras a serem fiscalizadas; entretanto, através do monitoramento realizado, todas as distribuidoras são continuamente avaliadas e acompanhadas.
Conclui-se, portanto, que a mudança da metodologia de definição da Remuneração de Capital e da Quota de Reintegração Regulatória, apesar de extremamente relevante para a regulação do setor elétrico, deixou de impactar o planejamento e a realização de fiscalizações tempestivas sobre a qualidade da distribuição de energia elétrica, porque a seleção e priorização dessas fiscalizações foram alteradas para um modelo de fiscalização responsiva. 
2.4. Recomendação do subitem 9.2.2
Conforme o subitem 9.2.2 do Acórdão 651/2016-TCU-Plenário, foi recomendado à Aneel que implementasse ações para garantir a tempestividade de análise dos processos de fiscalização da qualidade, de modo a assegurar o cumprimento do prazo de 45 dias estabelecido no art. 20 da Resolução Normativa Aneel 63/2004, reduzir o risco da prescrição da pretensão punitiva prevista no art. 1º da Lei 9.873/1999 e assegurar o caráter educativo da ação, adotando, por exemplo, mecanismos de controle de prazos de análise da manifestação e de proferimento de decisão de primeira instância em seu sistema Sigefis, ou em outro sistema que venha a sucedê-lo.
Esta recomendação originou-se da constatação de que somente em 20,3% dos casos a instrução processual havia sido concluída dentro do prazo determinado pela regulamentação. À época gastava-se, em média, 122 dias para instruir um processo, em oposição aos 45 dias previstos no art. 20 da REN Aneel 63/2004. 
Cabe esclarecer que a REN Aneel 63/2004 foi revogada pela REN Aneel 846/2019. Na atual resolução a ação fiscalizadora se encontra normatizada na Seção II do Capítulo IV, nos arts. 25 a 27. 
A REN 846/2019, em seu art. 27, manteve o prazo de 45 dias, contado do recebimento da respectiva manifestação da notificada ou da fruição do prazo de que trata o art. 26, para que haja decisão acerca da imposição das penalidades previstas na norma.
Grau de implementação: recomendação do subitem 9.2.2 implementada.
Antes, alguns esclarecimentos se fazem necessários. A REN 846/2019 prevê alguns prazos para o fluxo de trabalho da ação fiscalizadora que estão listados na Tabela 2.
Tabela 2: Prazos previstos para o fluxo da ação fiscalizadora na REN Aneel 846/2019
	Fluxo de trabalho
	Prazo
	Artigo

	Manifestação da notificada após receber o Termo de Notificação (TN) 
	15 dias do recebimento do TN, podendo ser prorrogado
	Art. 26

	Decisão do Superintendente responsável pela ação fiscalizadora acerca da imposição das penalidades
	45 dias, contado do recebimento da respectiva manifestação ou da fruição do prazo de que trata o art. 26
	Art. 27

	Prazo para interposição de recurso
	10 dias, contado do recebimento do Auto de Infração (AI) ou da decisão da diretoria
	Art. 36

	Autoridade que proferiu a decisão reconsiderar a decisão ou encaminhar à Diretoria da Aneel para apreciação
	5 dias
	Art. 37

	Apresentar alegações se decorrer gravame à situação da recorrente
	10 dias, contado da data constante do aviso de recebimento da notificação
	Art. 37, § 1º

Fonte: Elaboração própria
A REN 846/2019 também descreve algumas ações que não possuem previsão de prazo limite, mas que podem impacto o tempo de tramitação do processo, como:
d) A possibilidade de solicitação de outros documentos ou informações julgadas necessárias ao melhor esclarecimento dos fatos relatados, quando da análise da manifestação da notificada (art. 26, § 1º) ;
e) A concessão de prorrogação, solicitada tempestiva e justificadamente, para que a notificada se manifeste a respeito do TN (art. 26, § 2º) ;
f) Quando se tratar de infração que imponha a aplicação das penalidades de obrigação de fazer ou de não fazer, de embargo de obras ou de interdição de instalações, o AI estabelecerá os prazos e as condições para cumprimento das obrigações (art. 29, § 2º) .
Registra-se que a Seção IV do Capítulo IV estabelece rito próprio para a Aplicação de Penalidades de Competência da Diretoria da Aneel ou do Poder Concedente  (arts. 28 a 29) .
Quanto a esta recomendação, a Aneel informou, por meio do Ofício 47/2016 (peça 47, p. 2) , de 26/8/2016, que:
no âmbito do Planejamento Estratégico da ANEEL foi criado o Indicador Estratégico "Tempestividade dos Processos de Fiscalização". Esse indicador é calculado pela média da duração dos processos de fiscalização da SFE concluídos no período, desde a emissão do Termo de Notificação até a emissão do Auto de Infração ou Termo de Arquivamento. Como os tempos médios dos últimos anos ultrapassava 250 dias, foi estabelecida no Planejamento Estratégico como meta para o biênio 2016/2017 a média de até 150 dias.
 (...) 
Para controlar os prazos e evitar prescrições, foram desenvolvidos relatórios on-line com os dados dos sistemas SIGEFIS 1 e 2 para acompanhar a duração dos processos e alertas os responsáveis pelo descumprimento de prazos.
A Aneel esclareceu, por meio do Ofício 69/2020-AIN/Aneel (peça 16) , que considera como tempestivo o prazo de 140 dias para emissão do AI ou Termo de Arquivamento (TA) , desde o TN, excluindo as fases de recursos previstas na REN 846/2019. 
O indicador é obtido com a seguinte fórmula: Índice = (nº de processos decididos tempestivamente) / (nº total de processos decididos) . E a meta estabelecida foi 100%.
Ao ser questionada pelo fato de o indicador escolhido ter como meta 140 dias, quando o art. 27 da REN 846/2019 fala em 45 dias, a Aneel explicou (peça 16, p. 12) :
o indicador (meta de 140 dias) engloba os artigos 26 e 27 da REN 846/2019, o que inclui os prazos para cientificação do TN, manifestação do agente ao TN, eventual pedido de prorrogação pelo agente e eventual pedido de novas informações (bem como os tempos de cientificação das partes para ambas) , análise da manifestação, decisão do superintendente e alternativamente emissão do AI, emissão do TA ou retorno para o monitoramento.
Já a meta objeto da recomendação do TCU no Acórdão 651/2016 de 45 dias refere-se apenas ao artigo 27 (na época, artigo 20 da 63/2001) , ou seja, da análise da manifestação do agente e decisão pelo superintendente pelo AI ou TA (ou eventualmente do retorno ao monitoramento) .
 (...) 
O prazo de 45 dias do artigo 27 não está sendo acompanhado isoladamente, uma vez que é apenas parte de um processo maior, apresentando menos relevância gerencial e para os objetivos propostos na recomendação do que o acompanhamento do indicador (processo maior) , em especial com vistas ao caráter educativo e à redução do risco de prescrição que é de 5 anos, enquanto nossa meta é de 140 dias, conforme indicador supramencionado.
A explanação da Aneel demonstra que o indicador de tempestividade escolhido envolve mais etapas da ação fiscalizadora do que a prevista no art. 27, justificando a escolha de um prazo bem mais elástico que os 45 dias, uma vez que compreende passos de comunicação/notificação cujos prazos não estão previstos na norma, por serem atividades não gerenciáveis pelo órgão emissor da comunicação.
Significa, portanto, que a Aneel não acompanha o cumprimento do prazo previsto no art. 27 da REN 846/2019, cujo conteúdo é a natureza da recomendação exarada.
Por outro lado, a Aneel possui indicador estratégico mais global, cujo escopo abrange a etapa prevista no art. 27 e outras etapas anteriores que estão ligadas entre si por fazerem parte do fluxo da ação fiscalizadora. 
Visto que o indicador apresentado é medido e acompanhado pela Aneel, entende-se que abrange a essência do controle externo contida na recomendação, que é reduzir o risco da prescrição da pretensão punitiva prevista no art. 1º da Lei 9.873/1999 e assegurar o caráter educativo da ação fiscalizadora. 
Sendo assim, considera-se aceito o Indicador Estratégico "Tempestividade dos Processos de Fiscalização" como resposta à recomendação exarada no item 9.2.2 do Acórdão 651/2016-TCU-Plenário.
Desta forma, buscou-se obter informações atualizadas sobre a tempestividade da análise dos processos de fiscalização da qualidade. 
Durante a fase de execução do monitoramento foi solicitado à Aneel os valores apurados pelo Indicador Estratégico "Tempestividade dos Processos de Fiscalização" nos anos de 2016 a 2019, com vistas a demonstrar que a Aneel tem implementado a recomendação em questão.
A Tabela 3 resume os valores apurados nos anos de 2016 a 2020 (parcial) pela Aneel para o indicador "Tempestividade dos Processos de Fiscalização".
Tabela 3: Indicador Estratégico "Tempestividade dos Processos de Fiscalização" 2016-2020
	Ano
	Processos no prazo
	Processos fora do prazo
	Total de processos
	Indicador
	Multas Aplicadas (R$) 

	2016
	48
	136
	184
	26,09%
	86.578.227,70

	2017
	22
	71
	93
	23,66%
	188.660.484,49

	2018
	29
	28
	57
	50,88%
	149.257.266,92

	2019
	31
	1
	32
	96,88%
	141.159.968,66

	2020
	26
	0
	26
	100%
	100.109.948,63

Fonte: Elaboração própria com dados da Aneel à peça 16
A Aneel informou que o "prazo de 140 dias da meta do indicador está formalizado no Indicador Estratégico que foi estabelecido pela Diretoria no Planejamento Estratégico 2018 - 2021" (peça 16, p. 12) . 
Isto posto, para essa análise, a meta estabelecida pela própria Aneel em seu Planejamento estratégico será utilizada como critério. 
Na Tabela 3, percebe-se um crescente no atingimento da meta, passando de 50,88% em 2018 para quase 100% em 2019. O ano de 2020 deve ser visto apenas como indicativo, uma vez que ainda se encontra em andamento e sua apuração é parcial.
Conclui-se, portanto, aceitável utilizar o indicador apresentado pela Aneel com vistas a atender a essência da recomendação manifesta no item 9.2.2 do Acórdão 651/2016-TCU-Plenário. 
Uma vez que o indicador Tempestividade dos Processos de Fiscalização foi incorporado ao planejamento estratégico e passou a ser acompanhado pela agência, considera-se que esta recomendação foi implementada.
2.5. Recomendação do subitem 9.2.3
Conforme o subitem 9.2.3 do Acórdão 651/2016-TCU-Plenário, foi recomendado à Aneel que estabelecesse rotina de trabalho de forma a fixar data limite capaz de assegurar a conclusão da elaboração do planejamento das fiscalizações da Superintendência de Fiscalização de Serviços de Eletricidade (SFE) antes de 1º de janeiro do ano para o qual o planejamento se destine. 
Esta recomendação originou-se do achado apontado na auditoria de que havia intempestividade crescente dos planejamentos de fiscalizações, tendo em vista o crescente descasamento entre a data da conclusão dos planejamentos e o período para o qual eles estabelecem as diretrizes de fiscalização.
Grau de implementação: recomendação do subitem 9.2.3 implementada. Em análise da documentação apresentada, verificou-se que nos últimos cinco exercícios 80% dos anos a Aneel publicou o planejamento das fiscalizações antes de 1º de janeiro do ano para o qual o planejamento se destinava.
Em resposta a esta recomendação, a Aneel informou, por meio do Ofício 47/2016, de 26/8/2016, que o planejamento das ações da Superintendência de Fiscalização de Serviços de Eletricidade (SFE) , a partir do ano 2016, passou a ser consolidado em Agendas de Trabalho com periodicidade de publicação anual e horizonte bianual. As Agendas de Trabalho passaram a ser publicadas até o mês de dezembro do ano que antecede o início do biênio. 
Visando obter informação da continuidade desse procedimento, durante a fase de execução do monitoramento foi solicitado à Aneel informações sobre as datas de publicação das Agendas de trabalho das fiscalizações dos Serviços de Distribuição e Transmissão para os anos 2016 a 2020.
Em reposta, por meio do Ofício 69/2020-AIN/Aneel (peça 16) , a Aneel encaminhou as Notas Técnicas que publicaram as Agendas de Trabalho de 2016 a 2020 (peças 18 a 22) . A Tabela 4 sintetiza as notas e suas respectivas datas de publicação.
Tabela 4: Publicação de Agendas de Trabalho da Aneel
	Ano Planejamento
	Documento
	Data

	2016
	Nota técnica 218/2015-SFE/ANEEL
	16/12/2015

	2017
	Nota técnica 183/2016-SFE/ANEEL
	16/11/2016

	2018
	Nota técnica 168/2017-SFE/ANEEL
	12/12/2017

	2019
	Nota técnica 132/2018-SFE/ANEEL
	11/12/2018

	2020
	Nota técnica 13/2020-SFE/ANEEL
	28/1/2020

Fonte: Elaboração própria, com dados da Aneel
Verifica-se que dos últimos cinco últimos anos, quatro tiveram a Agenda de Trabalho publicada antes do fim do ano. Para a Agenda de Trabalho de 2020, a publicação aconteceu após o início do ano corrente. 
Conclui-se, portanto, pela implementação da recomendação prolatada, uma vez que nos últimos cinco anos, desde a publicação do Acórdão 651/2016-TCU-Plenário, 80% dos anos a Aneel publicou o planejamento das fiscalizações antes de 1º de janeiro do ano para o qual o planejamento se destinava.
Observa-se que a Agenda de Trabalho é atividade regular de periodicidade anual. Portanto, ao se falar em implementação entende-se que a Aneel passou a adotar a recomendação. Entretanto, trata-se de ação que deve ser permanentemente estimulada e acompanhada pela gestão da Aneel e órgãos de controle, visando a continuidade eficácia do planejamento da entidade.
2.6. Recomendação do subitem 9.2.4
Conforme o subitem 9.2.4 do Acórdão 651/2016-TCU-Plenário, foi recomendado à Aneel ao elaborar o planejamento das fiscalizações a serem realizadas nos exercícios posteriores, consulte prévia e formalmente as agências estaduais conveniadas quanto às principais demandas por fiscalização e à provável priorização na execução dessas fiscalizações, na visão daquelas agências.
Esta recomendação originou-se do achado apontado na auditoria de que a SFE não consultava formalmente as agências estaduais quanto a demandas por fiscalização ou assuntos prioritários nos respectivos estados, antes de elaborar o planejamento de fiscalizações.
Grau de implementação: recomendação do subitem 9.2.4 implementada. Ficou evidenciado que as agências estaduais conveniadas estão participando do processo de planejamento das fiscalizações descentralizadas e que essa participação tem gerado melhoria dos resultados alcançados.
Em resposta a esta recomendação, a Aneel informou, por meio do Ofício 47/2016, de 26/8/2016, que, a partir da Agenda de Trabalho 2016/2017, as agências estaduais conveniadas receberam ofícios comunicando o processo de planejamento das fiscalizações, apresentando os resultados da fase de monitoramento da qualidade dos serviços de distribuição que embasaram a definição dos temas da programação dos trabalhos a serem realizados no ano seguinte (peça 13) .
Durante a fase de execução do monitoramento foi solicitado à Aneel informações atualizadas sobre como ocorreu a participação formal das agências conveniadas no planejamento das fiscalizações da qualidade dos serviços de distribuição de 2016 a 2020.
Em resposta, a Aneel informou (peça 16, p. 14) :
No momento da confecção da agenda de trabalho para o ano subsequente, a Coordenação do Monitoramento da Distribuição e Transmissão - CMO/ANEEL solicita a todas as Agências Reguladoras Estaduais contribuições com informações qualitativas e quantitativas a fim de subsidiar a tomada de decisão por parte da ANEEL. Este mesmo exercício é realizado durante o ano para outras atividades que venham a ser realizadas. Essa comunicação é realizada por meio de ofício e, mais recentemente, por meio da intranet.
Como subsídio a este ponto, a Aneel enviou em anexo ao Ofício 69/2020-AIN/Aneel as Agendas de Trabalho de 2016 a 2020. De fato, foram encontradas nas agendas de 2017 e 2019 registro da participação das agências estaduais conveniadas (peças 19 e 21) .
Foram realizadas entrevistas com três agências conveniadas com a SFE/Aneel: AGR-GO, ARSESP-SP e da AGER-MT. Nas entrevistas buscou-se levantar informações concernentes à participação das agências no planejamento das fiscalizações, inclusive questionando quanto à pertinência dos temas escolhidos pela Aneel e as empresas selecionadas para serem fiscalizadas.
De forma geral, a respostas dos gestores das agências entrevistados é de que as agências conveniadas têm participado efetivamente do planejamento. Registra-se a seguir alguns pontos relevantes colocados nas entrevistas (peça 24) :
ARSESP-SP: a agência destacou que tem havido evolução quanto à participação das agências conveniadas, havendo crescente participação da agência na fase de planejamento das fiscalizações;
AGER-MT: registrou que, a partir da mudança para a metodologia para fiscalização responsiva, houve uma mudança na participação das agências no planejamento. A Aneel destaca os principais pontos na etapa do monitoramento, envia para análise da agência e. por ocasião de reuniões e via e-mail, a agência envia suas análises e sugestões. Em geral, os últimos planejamentos realizados tem havido consenso quanto aos temas a serem tratados;
AGR-GO: explicou o procedimento adotado pela Aneel, que solicita contribuições no mês de outubro para a fiscalização do ano seguinte. Após apresentar os pontos detectados no monitoramento, abre-se o debate com a conveniada, tendo a Aneel a competência da decisão final sobre o planejamento das fiscalizações. Utiliza-se reuniões para debater o planejamento das fiscalizações, registadas por atas. Depois a Aneel encaminha por e-mail para validação das agências estaduais do planejamento proposto.
Registra-se, como benefício da participação das agências conveniadas no processo de planejamento das fiscalizações, a escolha de temas relevantes e mais coerentes com a realidade local, ampliando o alcance das fiscalizações e melhorando os resultados das ações fiscalizatórias. A própria AGRGO citou como um ganho da implantação da fiscalização responsiva a melhora da efetividade dos temas que exigem mais o olhar da agência, tornando o processo mais assertivo e os temas mais aderentes à realidade estadual.
Conclui-se, portanto, que as agências estaduais conveniadas têm participado do planejamento das fiscalizações da qualidade dos serviços de distribuição de energia elétrica, promovendo maior aderência dos temas escolhidos com as realidades locais.
2.7. Recomendação do subitem 9.2.5
Conforme o subitem 9.2.5 do Acórdão 651/2016-TCU-Plenário, foi recomendado à Aneel ao se utilizar de dados das reclamações dos consumidores como insumo ao planejamento de fiscalizações, inclua no universo de análise as reclamações feitas diretamente às empresas distribuidoras, abstendo-se de utilizar unicamente as reclamações recebidas pela Ouvidoria da Aneel.
A recomendação foi originada da verificação da equipe de auditoria que, à época, o planejamento para o biênio 2014-2015 aproveitou uma parcela ínfima do universo dos dados de reclamações dos consumidores disponíveis (apenas 0,3% do total dos dados) , pois não foram computadas as reclamações feitas diretamente às empresas distribuidoras, mas tão somente as recebidas na Ouvidoria da Aneel.
Grau de implementação: recomendação do subitem 9.2.5 implementada. A SFE tem utilizado as reclamações feitas pelos consumidores diretamente às distribuidoras na fase de planejamento das fiscalizações, ainda que não de forma primordial.
Em resposta a esta recomendação, a Aneel informou, por meio do Ofício 47/2016, de 26/8/2016, que a partir da implantação da Fiscalização Estratégica, no 2° semestre de 2015, as reclamações registradas na Central de Teleatendimento - CTA e na ouvidoria das próprias distribuidoras passaram a ser monitoradas pela SFE e tornaram-se um dos principais insumos para a definição das ações da Agenda de Trabalho (peça 13) .
Durante a fase de execução do monitoramento foi solicitado à Aneel informações atualizadas sobre como está a utilização das reclamações dos consumidores feitas diretamente às empresas distribuidoras como insumo ao planejamento de fiscalizações da qualidade dos serviços de distribuição.
Como resposta, a Aneel informou que:
a opção regulatória para a etapa de monitoramento da fiscalização foi utilizar apenas as reclamações na Aneel (...) . Entretanto, na etapa de análise, são utilizadas as reclamações dos consumidores feitas diretamente às empresas distribuidoras, conforme Procedimentos de Fiscalização, aprovados por meio Nota Técnica nº 191/2019-SFE/ANEEL, de 10 de dezembro de 2019. (peça 16, p. 14) 
Em entrevista com gestores da SFE/Aneel, foi esclarecido que as informações relevantes dos registros feitos pelos consumidores diretamente com as distribuidoras são repassadas pela Superintendência de Mediação Administrativa, Ouvidoria Setorial e Participação Pública (SMA) à SFE como informações complementares para tomada de decisão quanto aos temas a serem fiscalizados.
Conclui-se, portanto, que apesar das informações obtidas pelas reclamações feitas pelos consumidores diretamente nas distribuidoras não fazerem parte da base de dados inicial que a SFE utiliza na fase de monitoramento, a Aneel tem considerado tais informações ao longo do processo de planejamento das fiscalizações sobre a qualidade de atendimento das distribuidoras, cumprindo a recomendação.
BENEFÍCIOS EFETIVOS DAS DELIBERAÇÕES
A ação fiscalizadora promoveu benefícios diretos e indiretos quanto à qualidade dos produtos e serviços prestados pelas distribuidoras de energia elétrica no país.
O primeiro benefício que merece destaque é a melhoria dos indicadores DEC e FEC. 
Por ocasião da auditoria, em 2014, foi feita a análise desses indicadores até 2014 e verificou-se que desde o 2009 o DEC estava extrapolando o valor teto, com o aumento crescente do distanciamento entre o valor apurado para o indicador e o limite estabelecido para o ano. Entre 2009 e 2014, o DEC Brasil, que antes estava apenas cerca de 5% acima do valor teto, passou a extrapolá-lo em mais de 20%.
A Figura 5 apresenta os valores atualizados do DEC e FEC. 
Figura 5: Indicadores DEC e FEC de 2010 a 2019
Fonte: Aneel
Ao analisar os valores atuais do DEC, verifica-se que a partir de 2016 houve um decréscimo do distanciamento entre o valor apurado para o indicador e o limite estabelecido, chegando em 2019 com cerca de 2% acima do teto, revelando uma substancial melhora.
Quanto ao FEC, na auditoria de 2014, o FEC Brasil não havia transgredido o teto. Apesar de estar em uma situação melhor do que o DEC, seu valor não vinha se reduzido com a intensidade que se esperava. Verificou-se, em específico, que ele não estava acompanhado a mesma velocidade de queda anual que foi imposta pela regulamentação para o teto.
O que significava que o risco de uma transgressão futura por esse indicador estava aumentando. Entre 2009 e 2014, por exemplo, a folga que o FEC Brasil tinha em relação ao valor limite diminuiu de 25% para menos de 16%.
Ao analisar os valores atuais do FEC (Figura 5) , verifica-se que a partir de 2016 houve um aumento do distanciamento entre o valor apurado para o indicador e o limite estabelecido, chegando em 2019 com cerca de 40% abaixo do teto, revelando melhora neste indicador também.
A própria Aneel destacou notícia sobre a melhoria desses indicadores em seu sítio eletrônico: 
A qualidade dos serviços de distribuição de energia elétrica melhorou e atingiu níveis recordes em 2019, conforme apontam os indicadores DEC (que mede a duração das interrupções) e FEC (frequência das interrupções) apurados pela ANEEL. Ao longo do ano passado, o serviço permaneceu disponível por 99,85% do tempo, na média do Brasil (acesso em 21/05/2020) .
Outro benefício já obtido diz respeito ao Indicador Estratégico "Tempestividade dos Processos de Fiscalização" que foi construído e já é objeto de acompanhamento no planejamento estratégico da Aneel.
Registra-se que, quando da auditoria original, levantamento da própria Aneel apontou que a média de tempo gasto entre a emissão do TN e a decisão (emissão de AI ou TA) passava de 250 dias (Ofício 47/2016 - AIN/Aneel, peça 13) . Após a auditoria, o indicador passou a ser tratado como estratégico e, em 2020, tem alcançado o percentual de 100% de processos terminados em até 140 dias.
Quanto ao planejamento das Agendas de Trabalho das fiscalizações houve ganho quanto à tempestividade. Nos anos de 2012, 2013 e 2014, o atraso na conclusão dos planejamentos foram de 18, 69 e 79 dias, respectivamente. Após a recomendação do TCU, nas agendas dos anos de 2016 a 2019, todos os planejamentos foram concluídos antes do fim do ano, trazendo ganho na execução das ações planejadas. 
CONCLUSÃO
Trata-se de instrução de monitoramento das determinações e recomendações contidas no Acórdão 651/2016-TCU-Plenário. Em conformidade com a Portaria-Segecex 27, de 19/10/2009, a Tabela 5 apresenta o resumo com o grau e respectivo percentual de atendimento das referidas deliberações.
Tabela 5: Grau de atendimento das deliberações do Acórdão 651/2016 - Aneel
	Deliberação
	Cumprida Implementada
	Parcialmente cumprida
	Não cumprida   Não implementada
	Em cumprimento Em implementação
	Perda de objeto

	9.1.1 determinar que apresente, em até 120 (cento e vinte) dias, plano de ação contendo a descrição de atividades, responsáveis e respectivos prazos de realização, destinado ao aprimoramento da apuração dos indicadores de qualidade do serviço público de distribuição de energia elétrica, notadamente aqueles referentes à qualidade do teleatendimento e à conformidade nos níveis de tensão das medições amostrais (CNT) , de modo a aumentar a confiabilidade desses índices
				X
	
	9.1.2 determinar que contemple, no plano supracitado, a melhoria do critério de seleção das empresas distribuidoras a serem fiscalizadas sobre a qualidade do teleatendimento, bem como da aferição da fidedignidade dos dados referentes a esse indicador, encaminhados à Aneel pelas distribuidoras;
	X
				
	9.1.3 determinar que estabeleça, em até 90 (noventa) dias, critérios objetivos para que as agências estaduais conveniadas possam avaliar adequadamente a qualificação técnica e administrativa dos profissionais que venham a exercer as atividades descentralizadas de fiscalização de competência da Superintendência de Fiscalização de Serviços de Eletricidade da Aneel, de forma a cumprir o estabelecido no art. 30, inciso V, da Resolução Normativa Aneel 417/2010;
	X
				
	9.2.1 recomendar que aprimore a metodologia de definição da Remuneração de Capital e da Quota de Reintegração Regulatória, a partir do quarto ciclo de revisões tarifárias periódicas, de modo a comprometer menos os recursos humanos e materiais alocados na fiscalização, os quais também são necessários à realização de fiscalizações sobre outros temas importantes, como o da qualidade da distribuição de energia elétrica;
					X

	9.2.2 recomendar que implemente ações para garantir a tempestividade de análise dos processos de fiscalização da qualidade, de modo a assegurar o cumprimento do prazo de 45 dias estabelecido no art. 20 da Resolução Normativa Aneel 63/2004, reduzir o risco da prescrição da pretensão punitiva prevista no art. 1º da Lei 9.873/1999 e assegurar o caráter educativo da ação, adotando, por exemplo, mecanismos de controle de prazos de análise da manifestação e de proferimento de decisão de primeira instância em seu sistema Sigefis, ou em outro sistema que venha a sucedê-lo;
	X
				
	9.2.3 recomendar que estabeleça rotina de trabalho de forma a fixar data limite capaz de assegurar a conclusão da elaboração do planejamento das fiscalizações da Superintendência de Fiscalização de Serviços de Eletricidade (SFE) antes de 1º de janeiro do ano para o qual o planejamento se destine;
	X
				
	9.2.4 recomendar que, ao elaborar o planejamento das fiscalizações a serem realizadas nos exercícios posteriores, consulte prévia e formalmente as agências estaduais conveniadas quanto às principais demandas por fiscalização e à provável priorização na execução dessas fiscalizações, na visão daquelas agências;
	X
				
	9.2.5 recomendar que, ao se utilizar de dados das reclamações dos consumidores como insumo ao planejamento de fiscalizações, inclua no universo de análise as reclamações feitas diretamente às empresas distribuidoras, abstendo-se de utilizar unicamente as reclamações recebidas pela Ouvidoria da Aneel;
	X
				
Fonte: Elaboração própria
A auditoria realizada em 2014 teve como objetivo avaliar as atividades de fiscalização da Aneel sobre a qualidade da distribuição das concessionárias de energia elétrica do país.
Na ocasião, foram encontrados achados que apontaram oportunidades de melhoria por parte da Aneel no que diz respeito à periodicidade das fiscalizações, aos dados utilizados em alguns indicadores de qualidade, ao tempo gasto na tomada de decisão de primeira instância, à tempestividade dos planejamentos de fiscalizações, à participação das agências conveniadas no planejamento das fiscalizações, à base de reclamações utilizados para priorizar as fiscalizações e à avaliação da qualificação dos profissionais das agências estaduais. 
Assim, por meio do Acórdão 651/2016-TCU-Plenário, de relatoria do Ministro Vital do Rêgo, aprouve ao pleno exarar três determinações e cinco recomendações.
Em análise aos planos de ação apresentados e às medidas tomadas pela Aneel, chegou-se à conclusão de que duas determinações foram plenamente cumpridas e uma foi parcialmente cumprida. Das recomendações, três foram implementadas, uma se encontra em implementação e uma não é mais aplicável, conforme pode ser verificado na Tabela 5.
A principal medida tomada pela Aneel que impactou as fragilidades apontadas em suas fiscalizações foi a mudança para a fiscalização responsiva, onde um acompanhamento constante e abrangente é feito em todas as distribuidoras na fase de monitoramento da fiscalização, levando à etapa de ação fiscalizadora apenas os pontos críticos detectados na fase de monitoramento. Esta mudança contribuiu diretamente com as soluções apresentadas quanto à determinação do item 9.1.2 e quanto às recomendações dos itens 9.2.1 e 9.2.5.
Outra importante ação implementada pela Aneel destacada neste monitoramento é a implantação das medições amostrais de tensão em regime permanente, que atendeu parte da determinação do item 9.1.1, mas ainda está em cumprimento. A partir da vigência da alteração normativa proposta, a fiscalização poderá fazer coletas diretamente no medidor local instalado, ou mesmo de forma remota, de maneira a comparar com os dados passados pelas distribuidoras. Tal medida é um avanço resultante da auditoria realizada e trará ganhos para fidedignidade dos dados que compõe os indicadores de qualidade de tensão.
O monitoramento da determinação 9.1.1 quanto aos indicadores referentes à qualidade do teleatendimento destacou que, apesar do cumprimento da determinação, é necessário o regulador olhar para os novos canais eletrônicos de atendimento ao consumidor, pois já são realidade no cenário atual. 
O cumprimento da determinação do item 9.1.3 trouxe critérios objetivos para a seleção de profissionais que trabalham com as competências delegadas às agências estaduais conveniadas. Apesar de não ter trazido impacto imediato em agências já bem estruturadas, trouxe objetividade e segurança na contratação dos profissionais das agências conveniadas.
Por fim, cabe registrar que apesar dos indicadores associados à qualidade dos serviços prestados pelas distribuidoras estarem melhorando da perspectiva global, isso não significa que todas as concessionárias apresentam melhoria crescente da qualidade dos serviços oferecidos. Na realidade, é fato que algumas distribuidoras estão apresentando qualidade abaixo do esperado e previsto em seus contratos de concessão, como o caso da Enel Goiás, citado na Visão Geral do Objeto. Entretanto, isso não implica que a agência está sendo negligente, uma vez que a fiscalização é apenas uma ferramenta utilizada na busca da melhoria dos serviços públicos realizados pelas concessionárias. 
Sendo assim, consideram-se satisfatórios os resultados alcançados pelas ações promovidas pela Aneel em resposta às determinações e recomendações exaradas, propondo-se considerar cumpridas as determinações dos subitens 9.1.2 e 9.1.3; implementadas as recomendações dos subitens 9.2.2, 9.2.3, 9.2.4 e 9.2.5; não mais aplicável a recomendação do subitem 9.2.1; e em cumprimento a determinação do item 9.1.1. Assim, propõe-se o encerramento dos presentes autos. 
5. PROPOSTA DE ENCAMINHAMENTO
Ante todo o exposto, submetem-se os autos à consideração superior, propondo:
com relação as deliberações do Acórdão 651/2016-TCU-Plenário, sejam consideradas:
a.1) cumpridas as determinações dos subitens 9.1.2 e 9.1.3;
a.2) implementadas as recomendações dos subitens 9.2.2, 9.2.3, 9.2.4 e 9.2.5;
a.3) não mais aplicável a recomendação emanada do subitem 9.2.1;
a.4) em cumprimento a determinação consubstanciada no subitem 9.1.1;
apensar em definitivo os presentes autos ao TC Processo 013.046/2014-4.
É o relatório.

não há.

Não atuou.

MONITORAMENTO. AUDITORIA OPERACIONAL. AVALIAÇÃO DAS FISCALIZAÇÕES SOBRE A QUALIDADE DA PRESTAÇÃO DOS SERVIÇOS DE DISTRIBUIÇÃO DE ENERGIA ELÉTRICA. IDENTIFICAÇÃO DE OPORTUNIDADES DE MELHORIAS. DETERMINAÇÕES E RECOMENDAÇÕES EM GRANDE PARTE ATENDIDAS. APENSAMENTO. CIÊNCIA.

MONITORAMENTO (MON)

Secretaria de Fiscalização de Infraestrutura de Energia Elétrica (SeinfraElétrica).

Como resultado da auditoria de natureza operacional cujo objeto foi avaliar a função fiscalizatória da Agência Nacional de Energia Elétrica (Aneel) sobre a qualidade da prestação dos serviços de distribuição de energia elétrica pelas empresas concessionárias, foram feitas determinações e recomendações à autarquia, por meio do Acórdão 651/2016-TCU-Plenário, agora em fase de monitoramento.
2.	Em síntese, a mencionada deliberação, nos seus subitens, demandou da Aneel as seguintes providências:
	a) na forma de determinação:
	subitem 9.1.1: aprimorar a apuração dos índices de qualidade referentes ao teleatendimento das distribuidoras e à conformidade dos níveis de tensão das medições amostrais;
	subitem 9.1.2: melhorar o critério de seleção das empresas fiscalizadas quanto à qualidade do teleatendimento e aferir a fidedignidade dos dados recebidos;
	subitem 9.1.3: estabelecer critérios objetivos para que as agências reguladoras estaduais conveniadas possam avaliar os profissionais envolvidos na fiscalização descentralizada.
	b) a título de recomendação:
	subitem 9.2.1: aprimorar a metodologia de definição da Remuneração de Capital e da Quota de Reintegração Regulatória, a fim de que a fiscalização desses parâmetros comprometa menos recursos humanos e materiais, possibilitando sua realocação para os trabalhos de fiscalização da qualidade da distribuição;
	subitem 9.2.2: implementar ações para garantir a tempestividade da análise dos processos de fiscalização da qualidade;
	subitem 9.2.3: assegurar a conclusão do planejamento das fiscalizações até 1º de janeiro do ano em que deverão ser realizadas;
	subitem 9.2.4: consultar as agências conveniadas com vistas a eventual priorização de fiscalizações na elaboração do planejamento;
	subitem 9.2.5: considerar no planejamento das fiscalizações também as reclamações dos consumidores feitas diretamente às distribuidoras.
3.	Depois de examinar as informações fornecidas pela agência a respeito da observância do Acórdão 651/2016-TCU-Plenário, bem como de avaliar os efeitos daí advindos, a SeinfraElétrica teve por atendidos praticamente todos os pontos da deliberação. Apenas a determinação do subitem 9.1.1 foi reputada como cumprida em parte, estando em cumprimento o que falta, enquanto a recomendação do subitem 9.2.1 teria se tornado não mais aplicável.
4.	Acompanho a manifestação da unidade técnica.
5.	Por trás da determinação do subitem 9.1.1 do acórdão monitorado, estava a constatação de que, ao fiscalizar a qualidade do teleatendimento de consumidores e da conformidade dos níveis de tensão nas unidades atendidas pela rede de distribuição de energia elétrica, a Aneel tinha como base somente os índices informados pelas próprias concessionárias, sem nenhum tipo de verificação acerca da sua fidedignidade.
6.	Quanto ao teleatendimento, após a determinação do Tribunal, a Aneel passou a exigir dados detalhados das ligações telefônicas efetuadas pelos consumidores, a fim de reconstruir o índice de qualidade e conferir a integridade dos números divulgados pelas distribuidoras.
7.	Tal mudança de procedimento efetivamente melhorou a confiabilidade do índice de qualidade do teleatendimento. Cabe anotar que a Aneel também já vem estendendo a conferência dos dados em relação a outros canais de atendimento, como websites, aplicativos de celular e redes sociais, que atualmente são mais utilizados pelos consumidores.
8.	Por outro lado, a possibilidade de checagem do índice de conformidade dos níveis de tensão ainda depende da entrada em vigor de normativo editado recentemente pela agência, que dispôs sobre a instalação, em unidades consumidoras sorteadas, de novos aparelhos de medição com mostradores que exibirão os indicadores de transgressão das voltagens fornecidas pela rede, ficando acessíveis à fiscalização e aos próprios residentes.
9.	Como a solução ainda não foi colocada em prática, parte da determinação do subitem 9.1.1 do Acórdão 651/2016-TCU-Plenário é considerada em cumprimento.
10.	Para o cumprimento do subitem 9.1.2 da deliberação, a Aneel alterou a forma de seleção das distribuidoras a serem fiscalizadas, que agora se vale de indicador que mede o número de reclamações feitas na ouvidoria da agência antes mesmo de esgotados os dois níveis de atendimento da concessionária, a significar que: a) o consumidor não consegue acessar os canais de atendimento da distribuidora; ou b) o consumidor não confia no atendimento da distribuidora; ou c) a distribuidora falhou na primeira reclamação.
11.	Ou seja, as distribuidoras com índices insatisfatórios apurados pelo novo indicador poderão ter mais atenção no planejamento das fiscalizações sobre a qualidade do atendimento dos consumidores.
12.	A determinação do subitem 9.1.3 decorreu da percepção de que ainda não haviam sido definidos os requisitos de formação e experiência profissionais necessários para o desempenho do trabalho de fiscalização descentralizada, no âmbito das agências reguladoras estaduais conveniadas, que atuam em parceria com a Aneel.
13.	Ao cumpri-la, a Aneel ditou nota técnica com o estabelecimento de requisitos, como escolaridade em nível superior e experiência em pelo menos duas fiscalizações, além de habilidades desejáveis, a exemplo do conhecimento em auditoria, estatística e ferramentas computacionais.
14.	Constou como fundamento da recomendação do subitem 9.2.1 do Acórdão 651/2016-TCU-Plenário a observação de que as fiscalizações sobre qualidade do serviço de distribuição não estavam sendo realizadas com a periodicidade esperada, por insuficiência de recursos humanos. Uma possível saída para o problema seria aliviar o esforço em outros tipos de fiscalização, como a realizada nas bases de ativos das distribuidoras, usadas como variáveis no cálculo da revisão periódica das tarifas de energia elétrica.
15.	Todavia, após a deliberação, a Aneel abandou o modelo de fiscalizações de qualidade com abrangência geral e indiscriminada, instituindo a atuação responsiva, que, em linha com os conceitos mais modernos, parte de indicadores que irão definir as distribuidoras e os temas a serem fiscalizados, com redução do pessoal mobilizado.
16.	Desse modo, a recomendação ficou fora do novo contexto, não sendo mais aplicável.
17.	Com relação à recomendação do subitem 9.2.2, o que lhe deu suporte foi o conhecimento de que apenas cerca de 20% das fiscalizações eram finalizadas dentro do prazo regulamentar de 45 dias. Eram gastos quase três vezes mais tempo.
18.	No intuito de solucionar a falha, a Aneel criou o indicador estratégico "Tempestividade dos Processos de Fiscalização", que fixou meta tendente a reduzir praticamente pela metade o tempo médio de conclusão de todo o processo fiscalizatório, com emissão de alertas sobre o vencimento de prazos, de maneira a propiciar respostas oportunas e, sobretudo, evitar a ocorrência de prescrição.
19.	Conforme a SeinfraElétrica, foi atestada a eficácia das medidas adotadas, uma vez que o índice de tempestividade, em 2019, subiu para quase 100%.
20.	Dando atendimento à recomendação do subitem 9.2.3, a Aneel modificou a sistemática de trabalho, que, em quatro dos cinco exercícios subsequentes à deliberação do Tribunal, resultou na conclusão dos planejamentos antes do início do período referente à execução das fiscalizações, com significativa melhoria de atuação.
21.	Com vistas à implementação da recomendação do subitem 9.2.4, a Aneel passou a solicitar formalmente às agências reguladoras conveniadas contribuições sobre dados qualitativos e quantitativos a serem considerados na definição das ações fiscalizatórias, bem como opinião a respeito dos temas e distribuidoras selecionados no planejamento.
22.	Ficou evidenciado que as agências estaduais agora estão participando do processo de elaboração do planejamento das fiscalizações, com ganhos notórios, haja vista a escolha de enfoques mais relevantes e coerentes com a realidade do local onde se insere a prestação dos serviços de distribuição de energia elétrica por cada concessionária.
23.	Por último, a recomendação do subitem 9.2.5 veio da comprovação de que, no planejamento das fiscalizações, a Aneel se utilizava apenas das reclamações dos consumidores recebidas na sua própria ouvidoria, o que representava o ínfimo percentual de 0,3% do universo onde poderiam ser colhidos subsídios para a seleção de temas a serem fiscalizados.
24.	Devido à deliberação do Tribunal, a agência mudou o processo de trabalho, e as reclamações feitas diretamente nas distribuidoras, com informações mais ricas, se transformaram num dos principais insumos para a definição das ações fiscalizatórias.
25.	Enfim, no presente monitoramento, foi confirmado um alto grau de implementação, pela Aneel, das medidas indicadas pelo Tribunal no Acórdão 651/2016-TCU-Plenário. Mais ainda, foi possível observar os efeitos positivos gerados pelos novos procedimentos estabelecidos pela agência em decorrência da citada deliberação, que, em última análise, farão induzir maior qualidade na prestação dos serviços de distribuição de energia elétrica.
	Diante do exposto, voto para que o Tribunal adote o acórdão que submeto a este Colegiado.
TCU, Sala das Sessões Ministro Luciano Brandão Alves de Souza, em 9 de dezembro de 2020.
Ministro VITAL DO RÊGO 
Relator